臺灣高等法院花蓮分院刑事判決　　　　　　　　九十三年度上重更(二)字第六四號
　　上訴人即被告　壬○○
　　指定辯護人　癸○○律師
右上訴人因殺人案件，不服臺灣臺東地方法院九十年度重訴字第六號中華民國九十一
年六月二十一日第一審判決( 起訴案號：臺灣臺東地方法院檢察署九十年度偵字第一
０七四、一二七四號)，提起上訴，經判決後，由最高法院第二次發回更審，本院判
決如左：
    主  文
原判決關於殺人部分暨所定執行刑撤銷。
壬○○殺人，處無期徒刑，褫奪公權終身；扣案之尖刀壹把（已無柄）沒收。又以加
害生命之事恐嚇他人，致生危害於安全，處有期徒刑肆月；扣案之尖刀壹把（已無柄
、與前述殺人尖刀為同一把）沒收。應執行無期徒刑，褫奪公權終身，扣案之尖刀一
把（已無柄）沒收之。
    事  實
一、壬○○為計程車司機，平日駕駛其車號Ｐ六－九九二號自動排檔計程車攬客，於
    民國（下同）九十年五月三十一日下午二時許，在臺東縣卑南鄉泰安村泰安三三
    五號柯晉偉租屋處前，欲招攬在臺東縣太平營區服役中離營休假之現役軍人戊○○搭乘其計程車未果，又見戊○○央請平日在該營區理髮部擔任理髮工作之丁○○開車載其前往臺東縣康樂火車站搭乘火車，乃心生不悅，竟在上開柯晉偉租屋
    處前，出拳毆打戊○○臉頰，致戊○○左上額因碰撞停放在一旁之汽車車門上椽
    而受有額頭裂傷（長四公分、深一公分）、左顴骨處腫五Ｘ三公分之傷害（此部
    分業經原審判處有期徒刑四月確定在案）。丁○○因不忍熟識之戊○○被毆乃出
    面厲聲制止並與壬○○發生爭執，而其正在斜對面羅桂花店內打牆（水電施工）
    之子柯晉偉聞訊後亦前來維護其母，繼而與壬○○發生口角衝突，旋即電請臺東
    縣警察局臺東分局利嘉派出所派員前來處理，經警在現場對壬○○進行酒精測試
    ，驗得其呼氣酒精濃度為每公升０‧五二毫克，乃由其先前電召到場本欲支援排
    解糾紛之友人己○○、甲○○陪同前往上開派出所製作筆錄，並開單舉發壬○○
    酒後駕車。之後，壬○○便與己○○、甲○○二人分手離去，己○○、甲○○二
    人遂又返回爭執現場向排班計程車司機打探先前發生爭執之原因，事畢乃駕車離
    去，途中卻又見壬○○駕駛計程車欲返回現場，其二人擔心壬○○再惹事端，乃
    趨車再往現場將壬○○追回，並為安撫壬○○不平之情緒，遂邀同前往甲○○位
    於台東市○○路○段二十三巷七十八號之住處飲酒解悶，藉此平息壬○○之怒氣
    ，三人於共飲啤酒七、八瓶之後，壬○○乃告辭離去，詎其於返家途中，仍因先
    前攬客未成，又遭柯晉偉檢舉其酒後駕車，以致遭警開單告發，而對柯晉偉怒氣
    難消，竟於飲酒後，萌生殺人犯意，於同日下午五時二十分許，攜帶其所有之尖
    刀乙把，再度駕駛其計程車前往上開柯晉偉租屋處附近，將車停放於斜對面之羅
    桂花住處前（車頭向北），見柯晉偉工作完畢已返家立於客廳處，乃前往斜對面
    柯晉偉租屋處與柯晉偉理論數句後，即自腰間抽出前開攜帶之尖刀，刺向柯晉偉
    之左大腿一刀（一‧五Ｘ一‧五Ｘ二公分），繼而刺傷柯晉偉之左前臂一刀（六
    ‧五Ｘ二‧五Ｘ一‧五公分），柯晉偉負傷後逃向後門欲由後門逃出，然因後門
    無法開啟，遂轉身與尾隨而至之壬○○稍作抵抗後即衝出廚房奔逃至屋外對面，
    斯時尚在廚房之丁○○見狀乃趨前捉住壬○○雙肩，懇求壬○○勿再追殺柯晉偉
    ，不料壬○○為擺脫丁○○以遂其追殺柯晉偉之行動，乃另基於恐嚇之犯意，持
    尖刀對丁○○恫稱：「如不放手，連妳都要殺」等語，並作勢捅刺，致丁○○心
    生畏懼而放開壬○○，壬○○於丁○○放手後又持刀一路追殺柯晉偉，柯晉偉見
    狀乃往斜對面鄰居羅桂花住處方向奔逃，至羅桂花住處見羅桂花機車停放在路旁
    ，遂騎乘該機車欲逃往利嘉派出所報案，壬○○亦隨即駕駛其計程車迅速迴轉往
    南自後追趕，至臺東縣卑南鄉台九乙線五‧四公里處（距離其停車處約八百公尺
    ），壬○○駕車追上柯晉偉並自後加速追撞柯晉偉所騎乘之機車，致柯晉偉跌落
    該處路旁水溝內，壬○○仍不罷手，又持其前揭尖刀乙把下車跳入水溝內，跨坐
    在柯晉偉身上，朝柯晉偉心臟要害之左胸部猛刺二刀（第六肋骨上刀刺傷口二Ｘ
    一‧五公分、寬０‧一公分、深０‧八公分，第六肋骨下傷口三Ｘ二公分，均深
    及心臟），並毆擊柯晉偉之頭部，致柯晉偉因心臟被刺穿出血性休克當場死亡。
    嗣壬○○因丁○○駕車追趕至該處，遂起身駕車逃逸，當天晚間電視播報壬○○
    殺人之新聞報告，丙○○得知此項消息即與壬○○之父母聯絡（逃亡期間，壬○○均與其父母保持聯絡），迄於翌日下午四時許，自知無法逃匿，始由前清潔隊
    長丙○○陪同向警方投案，並經警於柯晉偉遇害現場扣得其所有用以行兇之尖刀
    乙把（已無柄）。
二、案經丁○○訴由臺東縣警察局臺東分局報請臺灣臺東地方法院檢察署檢察官偵查
    起訴。
    理      由
一、訊據上訴人即被告壬○○固坦承有於右揭時地持刀殺害柯晉偉之犯行不諱，惟矢
    口否認曾出言恐嚇丁○○，辯稱：「本件係因丁○○經營野雞車搶其生意而起，
    且當丁○○捉住伊雙肩時，伊只是說伊要回去，要丁○○不要攔阻」云云。惟查
    ：
  (一)被告壬○○如何於前揭時地，持刀追殺被害人柯晉偉之事實，業據告訴人丁○○
    （即被害人之母）及證人乙○○（及被害人之妻）、羅桂花（即被害人之鄰居）
    、楊連新（即於路旁水溝現場目擊被告行兇經過之人）迭於原審及本院審理中指
    證屬實（見原審卷第二十九至三十四頁及本院更一審卷第六十一至六十三頁、第
    七十五至七十七頁、本審卷九十三年十月六日審判筆錄），並有被告用以刺殺被
    害人柯晉偉所用之尖刀乙把扣案可資佐證，復有臺東縣刑警隊現場勘查資料、道
    路交通事故調查表各乙份及現場照片多幀附卷可參（見相驗卷第二十至三十三頁
    、一０七四號偵查卷第三十五至七十二頁）。且被害人遇害後經解剖結果，顯示
    其受有顱枕頂部頭皮下頭骨上瘀血；大腦迴右側些微瘀腫；胸部左側心前區，第
    六肋骨上刀刺傷口二Ｘ一‧五公分、寬０‧一公分、深０‧八公分，即由胸壁算
    起刺深三公分；胸部左側心前區，第六肋骨下傷口三Ｘ二公分，往下穿過心包膜
    ，並刺過左心室壁，左心室壁傷口長一‧五公分、寬０‧一公分，深達右心室右
    側壁，即由胸壁算起穿刺深約八公分；心臟左心室壁上傷口一公分長，深度直至
    左心室內，左心室壁另一傷口長一‧五公分，深達至右心室壁（即穿透兩心室）
    ；左側胸腔大量積血約一五００ＣＣ，血液顯然由心臟刺傷引起；左大腿刺傷傷
    口一‧五Ｘ一‧五Ｘ二公分，深及肌肉層；左前臂刺傷傷口六‧五Ｘ二‧五Ｘ一
    ‧五公分，深及肌肉層等重創，致被害人因心臟刀刺傷致出血性休克當場死亡之
    事實，業經臺灣臺東地方法院檢察署檢察官督同法醫師相驗屬實，製有勘驗筆錄
    、驗斷書、解剖報告表、相驗屍體證明書、死亡證明書各乙份及解剖照片多幀在
    卷可稽（相驗卷第三十四、四十六至四十八、五十二、五十三、六十一至八十六
    及八十八至九十三頁），並據證人即負責本件相驗並解剖屍體作業之法醫師顏國
    順於原審調查時結證屬實（見原審卷第二七五、二七六頁），足見被害人之死亡
    結果確係遭被告以尖刀刺殺所致，顯有因果關係，且人體之左胸內有人之重要器
    官即要害心臟，乃一般之常識，若以尖刀對之猛刺，定會造成死亡之結果，此亦
    應為被告所能預見，乃被告竟持尖刀對被害人左胸猛刺二刀，且分別穿透左右心
    室，足見其用力之猛，刀刀致命，則被告於行兇時具有殺人之犯意甚明。
  (二)證人戊○○斯時在太平營區服役，擔任駕駛兵及洗衣勤務，而告訴人除在其子柯
    晉偉之租屋處經營家庭理髮生意外，平時亦在太平營區幫阿兵哥理髮，戊○○亦
    曾請告訴人幫伊理髮，而告訴人平日在營區理髮後用過之毛巾，則由戊○○幫忙
    清洗，兩人因而熟識，案發當日戊○○放假外出擬搭火車回高雄，乃央請告訴人
    開車載其前往火車站，查告訴人所駕駛之車輛為銀色吉普車，後排並無座位，純
    粹因與戊○○熟識且有不錯之情誼，乃應允開車載送戊○○與其同袍庚○○赴康
    樂火車站搭車，並未收取分文等情，已據告訴人及證人戊○○、庚○○於本院前
    審調查時證述屬實（見本院更一審卷第六十二、一七三、一七四及一九四、一九
    五頁），互核並無歧異之處，洵可採信。被告辯稱：本件係因丁○○經營野雞車
    搶其生意而起云云，應屬誤會。
  (三)又被告自承於向證人戊○○招攬搭乘其計程車之前即曾飲酒，嗣並於毆打戊○○
    後，遭據報到場處理之員警實施酒測因而開單告發，此事實不惟已據證人即曾到
    場處理之斯時為利嘉派出所警員之辛○○於本院前審調查時供證屬實（見本院上
    重訴字卷第一二四至一二七頁），並有台東縣警察局舉發違反道路交通管理事件
    通知單及呼氣酒精濃度高達０‧五二ＭＧ／Ｌ之酒精測定值表影本各乙紙在卷足
    憑（見相驗卷第十一頁）；嗣被告之友人己○○、甲○○二人為安撫被告不平之
    情緒，亦曾邀同被告前往甲○○之住處飲酒解悶，此觀被告最初於偵查中即向檢
    察官提出證人己○○之資料並請求調查證據，之後並經原審及本院前審數度傳訊
    證人己○○及甲○○到庭訊明有關其等到場排解糾紛及嗣後陪同被告前往派出所
    製作筆錄，乃至於分手後又在途中會車見到欲返回現場之被告，乃將之追回並邀
    同前往甲○○家中飲酒解悶，席間三人並共飲台灣啤酒七、八瓶之種種情節，互
    核其等於主要情節之供述上尚屬相符（見前揭偵查卷第十三頁、第六十八、六十
    九頁及本院更一審卷第九十六至九十九、一四五至一四七頁），則證人二人所述
    被告於太平營區爭執發生後又有飲酒之事實，應屬可信。雖然被告於殺害被害人
    之前，曾與友人再度飲酒之事實，但依被告返回現場追殺被害人之經過，及迅速
    迴車追殺撞擊被害人等情以觀，被告之精神狀態，顯然未受飲酒之影響，仍然甚
    為清醒，否則豈能迅速迴轉汽車，追殺被害人，被告迴車狀況，據告訴人指證甚
    詳，並經本院前審勘驗現場屬實（見本審更一審卷勘驗筆錄及現場照片），被告
    行兇逃逸後，又能與其家人保持聯絡〔經證人丙○○於本院前審（更一審）供證
    在卷〕足見其精神毫無耗弱現象。被告於殺害被害人前之精神狀況，經原審委請
    行政院衛生署台東醫院精神科主任陳明哲醫師鑑定結果，認為被告行為時之精神
    狀態應未達心神喪失或精神耗弱之狀況，有鑑定書在卷可參。雖然本院前審再委
    請國軍花蓮總醫院為被告行為時之精神狀態重新實施鑑定，結果認為被告因酒精
    過量致使認知、判斷及記憶功能受損，衝動控制不佳，明顯為物質使用後引發之
    精神耗弱，但該院鑑定結果，並未將被告行兇之詳細過程及被告如何逃逸之情形
    加以斟酌，且所稱被告於殺人過程中，酒精濃度可能達０．八毫克以上，顯屬推
    測之詞，其所為鑑定報告自有瑕疵，不足據為有利被告之認定。又被告之第二度
    飲酒乃係其友人己○○、甲○○為安撫其不平之情緒，乃邀同前往甲○○家中飲
    酒解悶，並非其為行兇前壯膽所喝，與公訴人所謂之原因自由行為，尚屬有間，
    併此說明。
  (四)被告雖矢口否認有恐嚇告訴人丁○○之犯行，惟並不否認告訴人曾抓住其肩頭阻
    止其繼續殺害被害人，而被告如何以加害生命之事恐嚇告訴人，致生危害於告訴
    人之安全等情，業經告訴人於偵審中指訴明確（見相驗卷第五十四頁反面、本院
    更一審卷第六十三頁），且衡諸常情，告訴人既為被害人之母，其見愛子被殺，
    定會挺身相護，豈有可能僅因被告稱：伊要回家了，不要阻攔一語，便輕易放開
    被告而讓被告得以繼續持刀追殺其子之理。再者，被告既已萌生殺人犯意，而在
    前揭被害人租屋處刺殺被害人非致命部位二刀後，見被害人向外逃竄，猶急欲追
    趕以遂其殺害被害人之決心，卻遭告訴人出手攔阻，豈可能心平氣和的支開或哄
    騙被害人？故被告於殺意甚堅且仍氣憤難平之際，確曾出言恐嚇告訴人，致之心
    生畏懼而將其放開，使其能繼續持刀一路追殺被害人，情極明炤。雖證人乙○○
    於原審調查時證稱未聽聞被告曾出言恐嚇告訴人等語（見原審卷第三十頁），然
    被告為恐嚇言語之地點係在廚房內，而證人乙○○當時則人在客廳，其既非全程
    皆在被告及告訴人身邊，是其所稱未聽聞被告出言恐嚇乙節，尚難採為有利於被
    告之證詞。
  (五)告訴人及證人乙○○另指稱被告於行兇時攜帶二把刀械一節，然查被告自始至終
    均供稱只攜帶扣案之尖刀乙把，且本件亦僅扣得被告行兇用之尖刀乙把，而證人
    即法醫顏國順於原審調查時亦結稱：被害人係遭同一把尖刀猛刺心臟當場死亡，
    益證被告僅持扣案之乙把兇刀刺殺被害人，尚不能僅憑告訴人及證人乙○○此部
    分不利於被告之指訴，遽認被告確有持二把尖刀行兇。
  (六)綜上所述，被告前揭所辯不足採信。本件事證已臻明確，被告犯行洵堪認定，應
    予依法論科。
二、核被告所為，係犯刑法第二百七十一條第一項之殺人罪及第三百零五條之恐嚇危
    害安全罪。查被告主觀上係要殺害被害人柯晉偉，其於追殺柯晉偉途中，恰遇告
    訴人丁○○攔阻，為排除其攔阻而對於丁○○施以恫嚇，是被告殺害柯晉偉之行
    為，與其恐嚇丁○○之行為，在客觀上並不具有不可分離之直接密切關係，則其
    所犯恐嚇、殺人二罪間並不具有方法結果之牽連關係，不成立牽連犯。該二罪犯
    意各別，罪名亦殊，應予分論併罰。原審認該二罪具有方法結果之牽連關係，應
    從一重處斷，容有未洽。再原審以被告觸犯殺人犯行，罪無可赦而判處被告死刑
    ，褫奪公權終身，固非無見。惟查被告行為後，已坦承犯行，並由家屬先行賠償
    被害人家屬六十萬元（新台幣，下同），且表示悔過，原審以其罪無可宦，應予
    永遠隔離，量刑自嫌過重，被告上訴意旨指摘原判決關於此部分量刑過重，自可
    採信。自應將原判決關於此部分連同執行刑撤銷改判。爰審酌被告僅因載客爭執
    及遭被害人向警舉發其酒後駕車等細故，竟萌生殺人犯意，持刀在被害人母親、
    配偶及子女面前逞兇殺人，並置告訴人之停手哀求於不顧，旋於被害人逃竄後，
    更駕車追趕衝撞被害人所騎乘之機車，致被害人跌落水溝，猶不罷手，再持刀跳
    入水溝猛刺被害人致命要害部位二刀，刀刀刺穿心臟，當場將素無怨隙之被害人
    刺死，必致被害人於死地而後快，足見其手段冷酷兇殘，惡性重大，無可輕易饒
    恕，惟慮及其犯案後自知走投無路而向警方投案，審理過程中亦坦承大部分罪行
    並表悔恨，並已由其家屬出面與告訴人達成部分協議，先行賠償新台幣六十萬元
    ，有協議書及收據乙紙在卷可參（見本院前審上重訴字卷四十八至五十頁），足
    見被告尚有一絲人性，而無永久隔離之必要，暨公訴人於本件亦僅求處無期徒刑
    等一切情狀，分別量處如主文第二項所示之刑，並依刑法第三十七條第一項之規
    定，宣告褫奪公權終身，及依法僅執行所宣告之無期徒刑。扣案之尖刀乙把（已
    無柄），係被告所有供殺人、恐嚇所用之物，業據其供承在卷，自應依刑法第三
    十八條第一項第二款之規定，併予宣告沒收。
據上論斷，應依刑事訴訟法第三百六十九條第一項前段、第三百六十四條、第二百九
十九條第一項前段，刑法第二百七十一條第一項、第三百零五條、第三十七條第一項
、第三十八條第一項第二款、第五十一條第四款，罰金罰鍰提高標準條例第一項前段
，判決如主文。
本案經檢察官林慧惠到庭執行職務。
中    華    民    國     九十三       年     十     月      二十        日
                                    審判長法官  吳  鴻  章
                                          法官  林  德  盛
                                          法官  蔡  勝  雄
右正本證明與原本無異。
如不服本判決應於判決送達後十日內向本院提出上訴狀。其未敘述理由者，並應於提
出上訴狀後十日內向本院補提理由狀（須附繕本）。
                                        書記官  陳  有  信
中      華      民      國    九十三    年      十      月   二十       日
